臺灣臺中地方法院民事判決
110年度訴字第1432號
原      告  宋佳錞  


訴訟代理人  陳宏毅律師
被      告  林金山  
訴訟代理人  林佳怡律師
上列當事人間請求確認債權不存在等事件，本院於民國110年12
月15日言詞辯論終結，判決如下：
    主    文
原告之訴駁回。
訴訟費用由原告負擔。
    事實及理由
一、原告主張：
(一)原告於民國110年2月1日，向陳家誠借得新臺幣（下同）30
    萬元，當時並未就利息有所約定，原告且依陳家誠要求當場
    簽發面額為100萬元之支票供作擔保（下稱系爭支票），陳
    家誠復要求原告交付原告之郵政金融卡與密碼供原告還款之
    用。原告已依約於110年2月8日將30萬元匯入上開郵政金融
    卡之帳戶，並經陳家誠提領，已清償借款完畢。嗣原告與陳
    家誠於110年2月17日，在臺中市○○路0段000號統一超商見面
    ，陳家誠除拒絕返還系爭支票外，復向原告表示前開借款30
    萬元，每週利息為50萬元，原告表示此為重利並不合法，陳
    家誠竟對原告脅迫、恐嚇表示將找黑道來處理，復強迫原告
    留下兒女聯絡方式，陳家誠即以此危害原告家人人身安全為
    手段，迫使原告聽從陳家誠要求，而簽發如附表所示金額分
    別為53萬元及52萬6千元之本票2張（下稱系爭本票）交予陳
    家誠。
(二)嗣原告於110年3月18日收受本院110年度司票字第1399號民
    事裁定（下稱系爭本票裁定），方知被告不知從何取得系爭
    本票並聲請准許強制執行。然原告與被告間，被告與陳家誠
    間，並無任何基礎票據原因關係存在。被告且係惡意取得系
    爭本票，若被告無法證明其取得系爭本票原因關係為何及非
    惡意取得，應認被告取得系爭本票並無原因關係及屬惡意，
    依票據法第13條、第14條規定，原告自得以與陳家誠間抗辯
    事由對抗執票人即被告，被告既不得對原告主張系爭本票權
    利，即不得再以系爭本票裁定為執行名義對原告之財產聲請
    強制執行。又被告取得系爭本票之給付原因既有欠缺，並致
    原告受有損害，原告自得依民法第179條不當得利之法律關
    係，請求被告返還係爭本票等語。
(三)並聲明：
 1、確認被告持有原告所簽發如系爭本票裁定附表所示本票，對
    於原告之本票債權請求權不存在。
 2、被告不得以系爭本票裁定為執行名義對原告之財產聲請強制
    執行。
 3、被告應將系爭本票正本返還原告。
二、被告抗辯：
(一)被告係因訴外人陳家誠無力清償積欠被告之借款110萬元，
    而於110年3月間將其對原告之債權及本票轉讓予被告，因而
    取得系爭本票。被告受讓債權後，隨即於110年3月10日以手
    機簡訊方式通知原告。被告係以合法方式取得系爭本票之善
    意執票人，自得依法行使票據權利。原告為系爭本票之發票
    人，自應依系爭本票之文義對執票人即被告擔保本票之支付
    等語。
(二)並聲明：駁回原告之訴及假執行之聲請，如受不利判決，請
    准供擔保免為假執行。
三、得心證之理由：
(一)按確認法律關係之訴，非原告有即受確認判決之法律上利益
    者，不得提起，民事訴訟法第247條第1項前段定有明文。而
    所謂即受確認判決之法律上利益，係指因法律關係之存否不
    明確，致原告在私法上之地位有受侵害之危險，而此項危險
    得以對於被告之確認判決予以除去之者而言（最高法院42年
    台上字第1031號判決意旨參照）。經查，被告持系爭本票聲
    請強制執行，經本院以系爭本票裁定准予強制執行等情，為
    兩造所不爭執，並有系爭裁定在卷可稽。兩造就系爭本票所
    載之本票債權是否存在容有爭執，足見系爭本票債權債務法
    律關係存否不明確，致原告在私法上之地位有受侵害之危險
    ，而此項危險得以對被告之確認判決除去之，是原告應有即
    受確認判決之法律上利益，合先敘明。
(二)按票據債務人不得以自己與發票人或執票人之前手間所存抗
    辯之事由對抗執票人。但執票人取得票據出於惡意者，不在
    此限，票據法第13條定有明文。又票據法第13條但書所謂惡
    意，係指執票人明知票據債務人對於發票人或執票人之前手
    間，有抗辯事由存在而言。再票據法第14條所謂以惡意或重
    大過失取得票據者，不得享有票據之權利，係指從無權處分
    人之手，受讓票據，於受讓當時有惡意或重大過失之情形而
    言。且執票人有無惡意，應以其取得票據時為決定之標準（
    最高法院95年度台上字第2862號判決參照）。又票據行為，
    為不要因行為，執票人不負證明關於給付之原因之責任，如
    票據債務人主張執票人取得票據出於惡意或詐欺時，則應由
    該債務人負舉證之責(最高法院64年台度上字第1540號民事
    判決意旨參照)。
(三)查，系爭本票確為原告所簽發並交予陳家誠，業據原告陳明
    無訛，又被告抗辯係因陳家誠無力清償積欠被告之借款110
    萬元，始於110年3月間將其對原告之債權及系爭本票轉讓予
    被告，被告乃取得系爭本票，有被告提出之債權轉讓書在卷
    可稽(見本院卷第109頁)。原告雖主張被告、陳家誠為重利
    犯罪集團成員，被告係負責將不法取得之票據透過本票裁定
    轉為合法，被告顯係惡意取得系爭本票云云，為被告所否認
    ，原告先係陳稱原告簽發系爭本票後，陳家誠拒不返還系爭
    支票，原告因向簡訊廣告週轉業者借貸卻落入重利犯罪集團
    陷阱，已向警報案等語(見本院卷第15頁)，嗣又直陳其所提
    出之報案紀錄(見本院卷第35頁)與本案無關，本件無相關刑
    案等語(見本院卷第145-146頁、第216頁)，原告復未能提出
    適足之證據以實其說，且原告雖請求傳喚證人陳家誠到庭，
    惟本院依被告所提供陳家誠使用之電話號碼及原告所提出提
    出之LINE照片顯示之電話號碼，函查登記使用人資料結果，
    均查無陳家誠之年籍資料，二造復均陳稱未能再提供陳家誠
    之年籍、地址以供本院傳喚，則依據上開舉證責任分配之說
    明，即無從為有利於原告之認定。
(四)原告與被告間既非系爭本票之直接前後手，原告復未能舉證
    證明被告確係惡意取得系爭本票，依上揭說明，原告即不得
    以其與陳家誠間所存之抗辯事由對抗被告。原告請求確認被
    告所持系爭本票對原告之本票債權存在，已屬無據。況原告
    主張係遭陳家誠恐嚇、脅迫始簽發系爭本票乙節，復迄未能
    提出適足之證據以為證明，益難採為有利於原告之認定。從
    而，原告請求確認被告就系爭本票之本票債權不存在，為無
    理由，不應准許。
(五)末按執行名義無確定判決同一之效力者，於執行名義成立前
    ，如有債權不成立或消滅或妨礙債權人請求之事由發生，債
    務人亦得於強制執行程序終結前提起異議之訴，固為強制執
    行法第14條第2項所明定。然系爭強制執行程序之執行名義
    為系爭債權憑證，又系爭債權憑證所憑之執行名義為系爭本
    票裁定，而原告主張被告就系爭本票之債權不存在，經本院
    認定為無理由，業如前述，自難認被告有原告主張之不當得
    利可言，是原告請求被告不得執系爭本票裁定作為執行名義
    聲請對原告之財產為強制執行，及應將系爭本票返還原告云
    云，即乏所據，不應准許。
四、綜上所述，原告依民事訴訟法第247 條第1 項、票據法第13
    條、第14條、民法第179條等規定，請求確認被告執有系爭
    本票對原告之本票債權請求權不存在，及原告不得持系爭本
    票裁定為執行名義對原告為強制執行，暨請求原告交還系爭
    本票，均為無理由，應予駁回。
五、本件事證已臻明確，兩造其餘之攻擊或防禦方法及所用之證
    據，經本院斟酌後，認為均不足以影響本判決之結果，爰不
    逐一論列，併此敘明。
六、訴訟費用負擔之依據：民事訴訟法第78條。
中　　華　　民　　國　　110 　年　　12　　月　 30　　日
                  民事第二庭    法  官  江奇峰
以上正本係照原本作成。
如對本判決上訴，須於判決送達後20日內向本院提出上訴狀。如
委任律師提起上訴者，應一併繳納上訴審裁判費。
中　　華　　民　　國　　111 　年　 　1　　月　　 3　　日
                                書記官  黃雅慧　
本票附表     編號 發票日        日 票面金額（新臺幣）  到期日 票  據  號  碼 001 110年2月17日 530,000元 110年2月23日 CH226293 002 110年2月17日 526,000元 110年3月2日 CH226294